臺灣臺中地方法院民事判決
111年度訴字第1043號
原      告  陳雪花  
訴訟代理人  劉上銘律師
複  代理人  黃子芸律師
被      告  陳鉦凱  
訴訟代理人  葉恕宏律師
複  代理人  梁均廷律師
上列當事人間請求給付代墊款事件，本院於民國111年9月19日言
詞辯論終結，判決如下：
    主    文
原告之訴及假執行之聲請均駁回。
訴訟費用由原告負擔。
    事實及理由
一、原告主張：原告與被告等另10名共有人原共有面積3241.75
    平方公尺、臺中市○○區○○段000地號土地（下稱系爭土地）
    ，原告之應有部分為9分之1，被告之應有部分為6分之1，系
    爭土地前經本院108年度重訴字第124號民事判決（下稱前案
    ）裁判分割，其中判命原告依兩造商議之結果，就被告短分
    之105.59平方公尺部分，以每平方公尺新臺幣（下同）2萬7
    ,225元之價格，補償被告共287萬4,688元（計算式：105.59
    ×27,225＝2,874,688，元以下四捨五入），前案判決於民國1
    10年5月5日確定。而於兩造於商議之過程中，被告僅要求不
    負擔土地登記費用，其餘部分並無特別約定，從未提及土地
    增值稅或其他稅捐有關之締約條件，且稅捐與規費顯屬不同
    之概念。而土地所有權有償移轉者，以原土地所有權人為納
    稅義務人，平均地權條例第37條、土地稅法第5條第1項第1
    款等規定均有明文，而共有土地分割而應受補償者，亦屬有
    償移轉土地所有權，是被告應為土地增值稅之納稅義務人。
    詎被告竟表示不願負擔因取得補償金債權而生之土地增值稅
    82萬3,803元（下稱系爭土地增值稅），然依土地稅法第1條
    及第51條第1項規定，非繳清系爭土地增值稅，原告無從辦
    理所有權移轉登記，原告為執行分割登記，為被告代繳系爭
    土地增值稅。爰依無因管理及不當得利之法律關係，請求被
    告給付代墊款82萬3,803元及法定利息等語。並聲明：（一
    ）被告應給付原告82萬3,803元，及自起訴狀繕本送達翌日
    起至清償日止，按週年利率百分之5計算之利息。（二）原
    告願供擔保，請准宣告假執行。
二、被告則以：由前案判決主文第2項「原告應補償被告陳鉦凱2
    87萬4,688元」可知，被告同意原告以每平方公尺2萬7,225
    元價格，補償被告所受分配少於持分面積之部分，依前案判
    決意旨及兩造當初真意，287萬4,688元之補償金額應為被告
    之實拿價格，其餘包括但不限土地增值稅、地價稅等其餘稅
    賦及登記規費、代書費等一切辦理土地登記之相關費用，均
    由原告自行負擔，被告係同意該實際受領之補償金額，方同
    意原告所提之條件。原告自行繳納系爭土地增值稅，係其本
    身應盡之義務且有法律上原因，原告並無受任何損害。兩造
    前案判決係在本院達成合意，被告依前案判決之主張為常態
    事實，若原告主張兩造於前案判決中所達成之合意係為無法
    律上原因，舉證責任應由原告負擔等語，資為抗辯。並聲明
    ：（一）原告之訴及假執行之聲請均駁回。（二）如受不利
    判決，願供擔保請准宣告免為假執行。
三、兩造爭執不爭執事項（見本院卷第180至181頁）：
（一）兩造不爭之事項：
    1.前案訴訟中兩造合意如下（見前案卷二第141頁）：
    ⑴被告分配少於其持分面積部分，原告願以每平方公尺2萬7,
      225元補償。
    ⑵上開價格是被告實拿價格，相關費用由原告負擔。
    ⑶原告同意被告要求，並請在前案判決中諭知原告應補償被
      告之金額。
    2.兩造於前案110年1月6日審理期日均同意以109年12月2日
      複丈成果圖（109年10月22日測量）之方案分割。
（二）本件爭點：原告主張上開合意「相關費用由原告負擔」部
      分，不包括土地增值稅；被告抗辯上開合意「相關費用由
      原告負擔」包括土地增值稅，何者可採？
四、本院之判斷：
（一）當事人對於他造主張之事實，於言詞辯論時不爭執者，視
      同自認；當事人主張之事實，經他造於準備書狀內或言詞
      辯論時或在受命法官、受託法官前自認者，無庸舉證，民
      事訴訟法第280條第1項前段、第279條第1項定有明文。查
      ，上開三、（一）所示之事項為兩造所不爭執（見本院卷
      第180至181頁），依上開規定，無庸舉證，本院得逕採認
      為存在於兩造間之事實。
（二）按解釋意思表示，應探求當事人之真意，不得拘泥於所用
      之辭句，民法第98條定有明文。所謂探求當事人之真意，
      乃在兩造就其意思表示真意有爭執時，應從該意思表示所
      植基之原因事實、經濟目的、社會通念、交易習慣、一般
      客觀情事及當事人所欲使該意思表示發生之法律效果而為
      探求，並將誠信原則涵攝在內，藉以檢視其解釋結果是否
      符合公平原則（最高法院110年度台上字第2833號民事判
      決意旨參照）。經查，關於兩造就分割系爭土地所為之商
      議，於前案109年9月21日言詞辯論期日時，原告於前案之
      訴訟代理人表示：願意向被告買其持分。被告則表示：願
      意以一坪九萬元賣出，但要實拿，不要負擔任何費用等語
      ；嗣於前案110年1月6日言詞辯論期日時，原告於前案之
      訴訟代理人表示：被告分配少於其持分面積部分，原告願
      以每平方公尺2萬7,225元補償。被告表示：上開價格是我
      的實拿價格，相關費用由原告負擔。原告於前案之訴訟代
      理人則表示：同意，並請在判決中諭知原告應該補償被告
      的金額等語，雙方並簽名於言詞辯論筆錄上等情，有前案
      之言詞辯論筆錄為證（見前案卷二第59至60頁、140至141
      頁），可知被告均表示原告所支付之補償金額為其「實拿
      價格」，探其真意，應係指實際上所能取得之全部數額，
      即以每平方公尺2萬7,225元所計算而來之287萬4,688元而
      言，原告於前案之訴訟代理人對此亦表示同意，足認兩造
      就被告所實際取得之補償金額為287萬4,688元乙情，業於
      前案之言詞辯論期日時達成合意。而倘若被告於取得上開
      補償金額後，另須自行支付相關土地稅款或其他費用，無
      疑將使被告實質上所能受領之數額少於上開金額，要與28
      7萬4,688元為被告實際拿取金額之兩造合意有所扞格。至
      被告雖稱「不要負擔任何費用」、「相關費用由原告負擔
      」等語，然所謂之「費用」，細譯兩造商議當時之意思，
      應係泛指包括土地相關稅捐等所有辦理土地移轉、土地登
      記手續中所生應繳納之一切金錢而言，故尚難僅以被告稱
      「費用」二字，而認被告僅係不負擔土地登記之相關規費
      、代書費用，而未將土地增值稅等土地稅款包含其中。因
      此，相關土地登記費用與土地增值稅等稅捐，應皆屬原告
      所應負擔之範圍，則原告主張兩造於前案訴訟程序中僅就
      「土地登記費用由原告負擔」一事達成合意，其餘部分並
      無特別約定等語，應屬無據。
（三）次按未受委任，並無義務，而為他人管理事務者，其管理
      應依本人明示或可得推知之意思，以有利於本人之方法為
      之。管理事務，利於本人，並不違反本人明示或可得推知
      之意思者，管理人為本人支出必要或有益之費用，或負擔
      債務，或受損害時，得請求本人償還其費用及自支出時起
      之利息，或清償其所負擔之債務，或賠償其損害。無法律
      上之原因而受利益，致他人受損害者，應返還其利益。民
      法第174條、第176條、第179條各有明文。依上開所述，
      兩造間就系爭土地之分割一事，既已約定由原告給付被告
      287萬4,688元之補償金，被告實際拿取此一數額，而所生
      之其餘應繳納之金錢均由原告負擔，則原告繳納系爭土地
      增值稅，本屬原告依兩造先前之約定所應為之事項，尚難
      認原告有何無義務而為被告管理事務，或被告有何無法律
      上原因受有利益，致原告受有損害之情事。
五、綜上所述，原告依無因管理及不當得利之法律關係，請求被
    告給付82萬3,803元，及自起訴狀繕本送達翌日起至清償日
    止，按週年利率百分之5計算之利息，為無理由，應予駁回
    。原告之訴既經駁回，其假執行之聲請，亦失其依據，併予
    駁回。
六、本件事證已臻明確，兩造其餘之攻擊防禦方法及舉證，經本
    院審酌後，認均不足以影響本判決之結果，爰不逐一論列，
    併此敘明。
七、據上論結，原告之訴為無理由，爰依民事訴訟法第78條規定
    ，判決如主文。
中　　華　　民　　國　　111 　年　　10　　月　　12　　日
                  民事第一庭      法  官  王詩銘
以上正本係照原本作成。
如對本判決上訴，須於判決送達後20日內向本庭提出上訴狀（須
按他造當事人之人數附繕本）。如委任律師提起上訴者，應一併
繳納上訴審裁判費。
中　　華　　民　　國　　111 　年　　10　　月　　14　　日
                                  書記官  林玟君